【裁判字號】    94,訴,3458
【裁判日期】    950209
【裁判案由】    理監事選舉
【裁判全文】
臺北高等行政法院裁定
                                     94年度訴字第03458號
原      告  甲○○
被      告  行政院金融監督管理委員會
代  表  人  龔照勝（主任委員）
上列當事人間因理監事選舉事件，原告不服行政院中華民國94年
10月14日院臺訴字第0940091365號訴願決定，提起行政訴訟。
本院裁定如下︰
    主  文
原告之訴駁回。
訴訟費用由原告負擔。
    理  由
一、按「人民因中央或地方機關對其依法申請之案件，於法令所
    定期間內應作為而不作為，認為其權利或法律上利益受損害
    者，經依訴願程序後，得向高等行政法院提起請求該機關應
    為行政處分或應為特定內容之行政處分之訴訟。」行政訴訟
    法第5條第1項固定有明文，惟依此提起訴訟者，必以「人民
    依法申請之案件」，中央或地方機關未於法定期間內作為或
    不作為為要件。易言之，中央或地方機關對於人民之申請，
    負有法定作為義務，卻違反此一作為義務而言；若非屬人民
    依法申請之案件，自無本條項之適用。如提起行政訴訟，核
    屬同法第107條第1項第10款之起訴不備其他要件，且此項欠
    缺無法命補正，應以裁定駁回之。
二、查本件原告於民國（下同）93年12月23日以臺北市第五信用
    合作社（以下簡稱北市五信）於91年3月10日辦理第19屆理
    事選舉，理事應選9名，其排名第11，依信用合作社社員代
    表負責人應具備資格條件及聘選辦法（以下簡稱選聘辦法）
    第34條為該社之候選理事，該社未宣布及揭示候補者名單，
    俟該社91年11月間因一名理事死亡，92年5月20日另一名理
    事請辭，共出缺2名理事，應依選聘辦法第44條遞補原告為
    該社理事，並報主管機關核備，於法不合云云，請被告命北
    市五信遞補其為第19屆之理事。經被告93年12月30日金管銀
    （三）字第0930037554號函復，以選聘辦法第35條第1項及
    第44條規定，理事及監事之選舉，信用合作社應當場宣布並
    揭示候補人名單，理事出缺時，由候補者依次遞補等規定應
    視各章程有無設置候補理事。北市五信章程第28條雖未明定
    設置候補理事，惟有無設置候補理事涉事實認定，宜探究社
    員代表大會通過章程之原委，並由該社自行認定解釋，如該
    社章程明定設置候補理事，該社理事出缺，選聘辦法第44條
    第1項規定，應由候補者依次遞補，如章程明定不設置候補
    理事，該社理事出缺，即應依選聘辦法第44條第2項規定辦
    理補選等語。茲原告以北市五信未依選聘辦法第44條規定通
    知其遞補，已違反該辦法之規定，被告就其申請命北市五信
    通知其遞補第19屆理事一案，未於2個月內回覆並通知其遞
    補理事，怠為處分，依訴願法第2條規定提起訴願。經行政
    院以原告之申請業經被告93年12月30日金管銀（三）字第09
    30037554號函復，難謂有應作為而不作為之情事，況原告是
    否具候補理事資格及可否遞補北市五信第19屆理事，非屬訴
    願救濟事項，應循民事訴訟程序爭執，原告提起訴願，於法
    不合，為不受理之決定，原告不服該決定，依行政訴訟法第
    5條（第1項）規定，提起本件行政訴訟，聲明請求判命被告
    機關要求北市五信依選聘辦法規定，通知原告遞補為該社第
    19屈理事。
三、查信用合作社候補理事之設置與否，現行法並無強制或禁止
    規定，悉依各社章程之規定。而行為時選聘辦法第44條第1
    項規定：「理事、監事出缺時，其設有候補者，由候補者依
    次遞補，專業理事出缺，應由具有該資格之候補理事遞補，
    並報請直轄市政府財政局或縣（市）政府備查。」係以信用
    合作社設有候補理監事為前提，始有出缺遞補之適用。次查
    信用合作社為社團法人，信用合作社之章程有無設置候補理
    監事，如有設置候補理監事，理監事之選舉結果，何位候選
    人應為候補理監事，及理監事有無出缺情事，應否及由何人
    遞補，如有爭議，係屬主張應遞補為理監事之人與信用合作
    社間之民事爭議，上開選聘辦法第44條第1項規定並未賦予
    信用合作社主管機關於理監事出缺時命信用合作社應由該人
    遞補之職權。是本件北市五信章程有無設置候補理監事，原
    告於其第19屆理監事選舉時，是否當選為候補理監事，及應
    否遞補為理事，有所爭議，係屬原告與北市五信間之民事爭
    議，被告並無依選聘辦法第44條第1項規定決定原告是否應
    遞補為北市五信理事及命北市五信遞補原告為理事之職權。
    原告對被告之申請，非屬依法申請之案件，經被告93年12月
    30日金管銀（三）字第0930037554號函復略以：「該社章程
    第28條雖未明定設置候補理事，惟有無設置候補理事，事涉
    事實認定，宜探究社員代表大會通過章程之原委，並由該社
    自行認定解釋。……」等語，核屬行政機關單純之事實陳述
    或理由說明，並非對人民所為直接發生法律效果之單方行政
    行為，顯非訴願法所稱之行政處分，亦無行政訴訟法第5條
    第1項應作為而不作為之情事。是訴願機關依訴願法第77條
    第8款規定，自程序上為不受理決定，尚無不合；原告對之
    提起行政訴訟，揆諸前揭說明，即非合法，應予駁回。
四、依行政訴訟法第107條第1項第10款、第104條、民事訴訟法
    第95條、第78條，裁定如主文。
中    華    民    國    95    年    2    月    9    日
                  第六庭審判長法  官   林樹埔
                              法  官   曹瑞卿
                              法  官   許瑞助
上為正本係照原本作成。
如不服本裁定，應於送達後10日內向本院提出抗告狀（須按他造
人數附繕本）。
中    華    民    國    95    年    2    月    9    日
                              書記官   吳芳靜


司法院資訊處製作；財團法人民間司法改革基金會備份。
